臺灣高等法院刑事判決　　　　　　　　94年度交上訴字第43號
上　訴　人
即　被　告　丙○
選任辯護人　陳松棟律師
　　　　　　李逸文律師
上列上訴人因公共危險案件，不服臺灣士林地方法院93年度交訴
字第34號中華民國94年2 月2 日第一審判決（起訴案號：臺灣士
林地方法院檢察署93年度偵字第1939號），提起上訴，本院判決
如下：
    主  文
上訴駁回。
    事  實
一、丙○於民國九十二年十一月二十六日上午十時四十分許，駕
    駛車號ＨＭ—六九一八號自小貨車（起訴書誤載為小客車）
    停放於臺北縣淡水鎮○○路一六九號前，原應注意汽車臨時
    停車時，應依車輛順行方向緊靠道路右側，依當時路面劃有
    白色邊線，亦無不能注意之情形，竟未將該車輛緊靠路旁停
    放，其左側車身超越道路邊線零點二公尺，其右側車身距離
    路旁尚有一點五五公尺，適有乙○○駕駛車號ＧＫＨ—九四
    九號重機車，沿臺北縣淡水鎮○○路，由臺北縣三芝鄉往淡
    水鎮方向行駛，因疏於注意車前狀況，自後方撞擊丙○小貨
    車之左後方，造成乙○○人車倒地後受有胸腹鈍挫傷、右側
    血胸、肝臟撕裂傷、肝臟大血管破裂、呼吸衰竭等傷害（過
    失傷害部分，因乙○○於原審撤回告訴，業經原審判決公訴
    不受理確定在案）。丙○明知肇事致人受傷後，竟未在場救
    護乙○○，反而駕車逃逸。嗣經路人紀錄車號後報警到場，
    始查知上情。
二、案經乙○○訴由臺北縣政府警察局淡水分局報請臺灣士林地
    方法院檢察署檢察官偵查起訴。
    理  由
甲、證據能力部分：
一、按被告以外之人於偵查中向檢察官所為之陳述，除顯有不可
    信之情況者外，得為證據。刑事訴訟法第一百五十九條之一
    第二項定有明文。查本件證人乙○○、甲○○、陳建維於偵
    查中之證言，已依法具結，有結文三紙附卷可憑（見偵查卷
    第一０八至一一０頁），並有辯護人在場，有該筆錄之辯護
    人簽名可憑（見偵查卷第一０七頁），足見證人陳述時並未
    受到外力干擾，顯無不可信之情況，是依上開規定，其等於
    偵查中之證言得為證據無疑。
二、次依刑事訴訟法第一百五十九條第一項之除外規定：被告以
    外之人於審判外之言詞或書面陳述，如法律有規定者，得作
    為證據。而法院或檢察官得囑託醫院、學校或其他相當之機
    關、團體為鑑定，或審查他人之鑑定，並準用第二百零三條
    至第二百零六條之一之規定；其須以言詞報告或說明時，得
    命實施鑑定或審查之人為之。此復為刑事訴訟法第二百零八
    條第一項所明文，故依刑事訴訟法第二百零八條囑託鑑定所
    得之鑑定報告，自屬法律另有規定之情形，為傳聞之例外而
    具證據證力。查，本件臺灣省臺北縣區車輛行車事故鑑定委
    員會所為北鑑字第九三００二０號鑑定意見書（偵查卷第一
    二二至一二四頁），係檢察官就本件車禍被告有無過失責任
    ，令臺北縣政府警察局淡水分局送請前開車輛行車事故鑑定
    委員會進行鑑定，此有臺灣士林地方法院檢察署九十三年度
    核字第八八號卷第四頁退案審查表可稽，則依前揭規定，本
    件鑑定報告亦得為證據，併此說明。
乙、認定犯罪事實所憑之證據及理由：
一、車號ＨＭ—六九一八號自小貨車係被告所有，於右揭時地停
    放在臺北縣淡水鎮○○路一六九號前乙節，業據被告供認不
    諱（本院卷第四七頁）。
二、證人即告訴人乙○○於偵查中證稱：「（九十二年十一月二
    十六日上午十時四十分許，你是否騎車經過淡金路一六九號
    前？）是。」、「（當時發生何事？）當天下雨，本來騎在
    外側車道，我騎在白線內，我覺得後面有車開得很快，且猛
    按喇叭，我就想說讓後面的車先過，結果我準備要切到再更
    外面一點點時，就覺得我的後輪打滑，突然發現前面有一台
    小貨車，我就撞上了。」、「（你是否記得當天的小貨車長
    什麼樣子？）不是很清楚。」、「（《提示警卷照片》當天
    的小貨車是否如照片所示的這輛貨車《指車號ＨＭ—六九一
    八號自小貨車》？）是，沒錯。」、「（你當天也有像今天
    一樣戴眼鏡嗎？）有。我當天撞上後就覺得胸口痛，但眼鏡
    不知道到哪去了。」、「（你當天所騎的是否照片中這台消
    防隊的機車《指車號ＧＫＨ—九四九號重機車》？）是。」
    、「（在你撞上這台貨車前，這台貨車停在白線內或外？）
    應該在白線內，但我不確定它是否有全部都在白線內，但應
    有部分車身在白線內。」等語（見偵卷第九九至一００頁）
    ，足證告訴人於上述時地騎乘重機車經過，因閃避不及即撞
    擊到被告之小貨車左後方。而證人乙○○於本院九十四年五
    月十日審理中經辯護人詰問時，仍證稱：於右揭時地係撞到
    車後倒下等情無訛，至經辯護人詰以：何人告訴你撞到被告
    的貨車之問題時，雖稱：是到現場處理的警員告訴我的等語
    （以上見本院卷第四二、四三頁），然證人乙○○所撞及之
    車輛係何人所有，自需警員告知始能悉，是其於本院之前開
    證述，難認與其於偵查中所證有何出入之處，合此敘明。
三、證人即目擊者甲○○於偵查中證稱：「（十一月二十六日上
    午十時四十分你有在淡金路一六九號處？）有，我是那邊車
    行的員工。」、「（當天在淡金路一六九號前有發生一起車
    禍，你是否目擊車禍經過？）有。當天我站在店門前，距離
    馬路大約有五公尺，我看到有機車騎過去，碰撞到一台貨車
    的車斗（威力牌的貨車），我當時就先和辦公室的人說有出
    車禍，再跑出去看傷者，我看到傷者已倒地，倒在貨車後方
    ，機車在旁邊，傷者頭上有傷口血流不止，我就進去拿衛生
    紙及雨傘出來，我出來時外面已有人在圍觀，包括有我們老
    闆、老闆娘、二名我們店內的客人，一名男子，我就把傷者
    移到白線內，因他本來倒在白線外，在我移傷者時，救護車
    與警車已從對面車道過來，那名男子就開他的貨車要駛離現
    場了，我才知道那一名男子是貨車車主，我們用喊的說你這
    台車子有出車禍，不要離開，但那名男子不予理會，還是把
    車子開走了。」、「（提示貨車照片，這是當時在現場肇事
    之貨車？）是。是我們在移動傷者時，傷者有請我們幫他找
    眼鏡，但沒有找到，事後在指認貨車時，那時警察才發現傷
    者的眼鏡在貨車的車頭（斗）。」、「（當時在車禍現場那
    名男子，即後來把肇事車輛駛離現場之男子是否剛剛在庭上
    之被告丙○？）是。」、「（當時你所看到那台貨車停放的
    位置在哪？）左側車輪壓到白線。」、「（當時傷者的人、
    機車距離貨車有多遠？）大約一公尺半左右。」等語（見偵
    查卷第一０一至一０三頁）。可證被告於上開時地停放車輛
    超出白色道路邊線，告訴人騎乘車輛撞擊被告車輛受傷倒地
    ，告訴人頭上血流不止，被告未予救護，仍駕車駛離甚明。
四、證人陳建維即到車禍現場處理警員於偵查中證稱：「（九十
    二年十一月二十六日上午十時四十分在淡金路一六九號前所
    發生車禍是否是你所處理的？）是。」、「（你到現場之情
    形如何？）機車倒在路面有壓線，傷者倒地正由甲○○在救
    護中，之後救護車到達後，就把傷者送上救護車。當時肇事
    另一台車已駛離了，但現場甲○○有提供一個車牌的車號，
    我們再通知車主到案說明。」、「（後來你們找來車主後呢
    ？）第一次警訊筆錄他否認有肇事，我們就找被告與傷者家
    屬到分隊前會勘那輛貨車，會勘的結果初步發現沒有擦痕，
    但後來請三組鑑識小組來鑑識，在機車右前邊保險桿發現有
    藍色的油漆轉痕，且發現貨車下方排氣吊管有新的掉漆跡象
    。當時我們有量測貨車下方的掉漆高度，發現機車倒地後藍
    色的油漆轉痕與小貨車下方的掉漆高度比對是相合的。」、
    「（有無其他發現？）早上沒有發現，但晚上我們在貨車車
    輛的車斗後面發現有乙○○的眼鏡，眼鏡是我發現的。」等
    語（見偵查卷第一０二至一０三頁），足見告訴人之機車確
    有自後方撞擊被告小貨車左後方，致告訴人之眼鏡掉落在小
    貨車之車斗內之事實，應可認定。
五、證人劉德莉於原審審理時證稱：「（九十二年間有無在公司
    上班時間目睹車禍？）沒有目睹，但有參與車禍處理。」、
    「（在車禍現場你有無看到貨車司機？）有一個人上車，我
    一直喊他，說先請他幫人移到路邊，他都沒有應話就直接開
    車走了。」、「（這件車禍發生後，警員有無找你作訪談筆
    錄？）有，第二天。」、「（警察訪談筆錄內容，你是否看
    過？）有，警察有請我檢查一遍後再簽名。」、「（是否這
    一份訪談筆錄？）《審判長提示偵查卷第四０頁》是的。」
    、「（警察所記的訪談筆錄內容：【九十二年十一月二十六
    日十時到十二時我沒有目擊車禍，未超過十一時聽到一聲巨
    響就到外面查看，看到機車還在發動，也倒在地上，我就報
    警打一一九請求救護，我看到一位男子，我請他幫忙把傷患
    騎士扶到路邊，以免被車輛追撞，男子沒有回應，我就請公
    司員工來幫忙把騎士抬至路邊，當時我不知道撞擊時男子是
    否在車上，聽到巨聲後出去查看自小貨車是停止狀態，車上
    沒有駕駛，自小貨車左側車身有超過外側車道，車身有壓至
    白色路面邊線，男子不肯幫忙，轉身上車駕車離開，男子還
    沒有上車時，我們不知他是貨車駕駛，直到他開貨車車門，
    馬上告知他請勿離開現場，他不于理會直接開車離開，這位
    男子從頭到尾都沒有和我們對話過，態度冷漠，看到傷者，
    也不救護，警方到達現場後，立即告知已到達現場的警方那
    台離開現場貨車的車號，之後就交由警方處理。】是否和你
    所述相同？）是的。」等語（見原審九十三年十二月十五日
    審判筆錄，卷第六九至七二頁）。益證被告之小貨車部分車
    身停放在快車道上，且經人告知其小貨車肇事，使被害人受
    傷，仍駕車逃逸無疑。
六、此外復有現場及肇事車輛照片六十張、道路交通事故現場圖
    在卷可按。又告訴人受有胸腹鈍挫傷、右側血胸、肝臟撕裂
    傷、肝臟大血管破裂、呼吸衰竭等傷害，亦有馬偕紀念醫院
    所出診斷證明書一份（偵查卷第四四頁）在卷可佐。
七、至證人即於右開地點檳榔攤工作之江慧敏於原審審理時雖證
    稱：「先看到一安全帽從馬路上，由上往下滾過來，然後有
    一部貨車，他開到我檳榔攤前面停下來，司機下車撿安全帽
    ，之後往車行的方向開去，然後我就看到有人倒在地上，之
    後我就通知被告。當時被告在我的檳榔攤裡面。」「被告的
    貨車停在我檳榔攤前面，就是偵查卷七一頁相片上機車倒地
    的位置（繪紅方框的位置）」「（你是否看到被告的小貨車
    壓到白線？）沒有壓到白線。」、「（你從檳榔攤裡面可否
    清楚看到車子的輪胎？）可以，但不會特別去看輪胎。」、
    「（你方才說，你從檳榔攤裡面如何看到車子左邊的輪胎是
    在白線附近，沒有壓到白線？）我們的檳榔攤門面在那裡，
    如果停放太靠近路中間會擋住門面，所以我會特別注意」等
    語（見原審九十三年十二月十五日審判筆錄，卷第七九至八
    七頁）。然依其所言，被告所有前開自小貨車確係停放在告
    訴人乙○○撞及倒地之位置，且於告訴人倒地時尚停放該處
    無疑，此除可證明江慧敏所稱一部貨車司機下車撿安全帽乙
    節，與本案無涉外，亦足佐為告訴人係撞及被告所有小貨車
    而倒地受傷之事實。再由證人江慧敏前開所述各節，益知證
    人江慧敏係以小貨車有無擋住其檳榔攤門面來推測小貨車之
    車身沒有壓到白線，而非目睹實地情形，是其證詞殊難採為
    被告有利之認定，附此說明。
八、汽車不得在快車道臨時停車，道路交通安全規則第一百十一
    條第一項第一款定有明文。查被告為汽車駕駛人自應注意上
    開規定，且依當時路面劃有白色邊線，亦無不能注意之情形
    ，竟疏未注意，在快車道臨時停放小貨車，致告訴人騎乘機
    車自後方碰撞小貨車之左後方，造成告訴人機車倒地後受有
    事實欄所載之傷勢，被告已難辭過失之責。而經送臺灣省臺
    北縣區車輛行車事故鑑定委員會鑑定，亦同此認定，並有該
    行車事故鑑定委員會北鑑字第九三００二０號鑑定意見書在
    卷可參（偵查卷第一二二至一二四頁）。
九、又按刑法第一八五條之四之肇事逃逸罪，以處罰肇事後逃逸
    之駕駛人為目的，俾促使駕駛人於肇事後能對被害人即時救
    護，以減少死傷，是該罪之成立只以行為人有駕駛動力交通
    工具肇事，致人死傷而逃逸之事實為已足，至行為人對於肇
    事有否過失，則非所問（最高法院九十二年度台上字第六五
    四一號判例參照）。是姑不論本件車禍被告有無過失，而被
    告於明知其車輛肇事致人受傷，卻未予理會，逕自駕車逃離
    ，所為仍構成上開法條之罪，況本件車禍被告既有如前所述
    之過失，自更難卸其責。
十、綜上，本件事證明確，被告肇事逃逸之犯行至堪認定。
丙、被告辯解及辯護人辯護意旨不可採之理由：
一、訊據被告丙○辯稱：伊停放小貨車，並未占用車道，且告訴
    人所騎乘之重機車，並未撞擊伊之小貨車，因現場有人在，
    且說有報警，伊才將車駛離云云。辯護人辯護意旨並略以：
    (一)刑事警察局採樣後鑑定發現，該機車上之油漆轉痕並非自
    被告之小貨車轉印所致，機車與小貨車並無接觸云云，(二)證
    人甲○○之證詞有下列不可採之處：所指認貨車後面有新
    的擦痕乙節，與警員陳建維於九十三年三月十二日偵查中所
    為：「沒有擦痕」之證詞不符。如依證人甲○○所言，則
    其於事發時所表現出仔細觀察能力、超越一般常人之記憶力
    ，實難令人相信。所稱目擊乙○○所駕駛之重型機車撞擊
    被告所停放之小貨車乙節，有違反物理上之論理法則，難信
    為真。又若依證人甲○○所稱撞擊情形，告訴人之機車車
    頭大燈玻璃、前輪擋泥板、前輪避震器之部分，當會有毀損
    或其他擦刮痕，然告訴人之機車均未有情形，顯見證人甲○
    ○所言殊有疑義。(三)又告訴人戴有半罩式安全帽，若因撞擊
    至被告之貨車，致使眼鏡掉落在車斗上，則其安全帽亦應併
    同掉落在被告之車斗，惟事實上不然，告訴人之安全帽反滾
    落於道路中間，顯見原審以告訴人眼鏡位於被告車斗上，進
    而認定機車與貨車有撞擊之事實，顯違反論理法則等語。
二、惟查：
  (一)內政部警政署刑事警察局就肇事之重機車、小貨車漆塊採樣
    鑑定結果：「鑑驗資料編號１之漆塊係採自重機車右側保險
    桿下緣，而編號２漆塊係採自小貨車排氣管吊環，比鑑顏色
    相似，成分不相似。」，固有該局九十三年四月九日刑鑑字
    第０九三００二０九三四號鑑驗通知書在卷可稽（見偵查卷
    第一三二、一三三頁）。惟被告於原審審理時供稱：「（吊
    環為何有藍色漆？）藍色的漆是本來就有的，吊環因為老舊
    又車子載重，所以吊環會鬆動。」、「（為何看不到吊環的
    藍色的漆？）因吊環是要固定排氣管，使其不會鬆動。」、
    「（吊環的漆是否原來就是藍色的？）是的。」等語（見原
    審九十四年一月十九日審判筆錄，卷第一一八頁），足見小
    貨車排氣管之吊環原漆有藍色的漆。而觀上開鑑驗通知書，
    編號２之漆塊係採自小貨車排氣管吊環處，則編號２之漆塊
    ，應屬小貨車原有之漆塊，其成分自與編號１採自機車保險
    桿之漆塊不同，況僅以高度來推測車禍撞擊點，而未考量小
    貨車之車斗寬度，小貨車之左後面各處均有可能為撞擊點，
    在無其他證據佐證吊環位置確為撞擊點，單採小貨車排氣管
    吊環之漆塊鑑驗，而不採其他位置之漆塊鑑驗，洵有疑義。
    上開鑑驗意見，自不足以採為有利於被告之認定，亦無從遽
    依此否定告訴人之機車有撞擊到被告小貨車之事實。
  (二)綜觀全卷資料，證人甲○○與告訴人間非有何親誼故舊之關
    係，且與被告既不相識，亦無仇怨，則證人甲○○純係偶然
    目擊本案車禍發生者，衡情，斷無設詞誣攀被告之動機，是
    其所為證言，自具極高之可信度。至其於偵查中所稱：「貨
    車後面有新擦痕」，與證人即警員陳建維所言「沒有新擦痕
    」乙節固有不符，然此或係觀察貨車時就所謂「新擦痕」認
    知有異之問題，自難依此謂其證言均不可採。又觀諸證人甲
    ○○前開所述其於事發時所處理之情形，實無悖常情之處，
    反彰顯其熱心，辯護人謂：證人於事發時所表現出仔細觀察
    能力、超越一般常人之記憶力云云，純屬臆斷。再者，證人
    甲○○親眼目睹本件車禍經過，已據其供證綦詳如前，辯護
    人所為甲○○無法目睹之依據，係想像模擬推論之情節，要
    難認與事實相符；另被告所有自小貨車既無明顯擦痕，足見
    告訴人之機車撞擊與被告自小貨車時，要僅係輕微，故其其
    機車車頭大燈玻璃、前輪擋泥板、前輪避震器未有毀損或其
    他擦刮痕，應不足為奇；又告訴人所騎乘機車若未靠近碰到
    被告之自小貨車，何以其所戴眼鏡會掉落在被告自小貨車之
    車斗？故而，辯護意旨所指：證人甲○○所證違反物理之論
    理法則、告訴人之機車車頭大燈玻璃、前輪擋泥板、前輪避
    震器未有毀損或其他擦刮痕，顯見證人甲○○所言殊有疑義
    、告訴人所戴半罩式安全帽並未併同掉落在被告之車斗，顯
    見原審認定違反論理法則等云云，均係辯護人徒憑己意所推
    測者，殊難推翻本院依諸前開各證據所認定之事實。被告所
    辯及辯護人辯護意旨自均無可取。
丁、論罪、原判決應予維持併上訴駁回之理由：
一、按刑法第一百八十五條之四規定駕駛動力交通工具肇事致人
    死傷而逃逸罪，係八十八年四月二十一日增訂公布，並自同
    年四月二十三日生效，其增設本條文之立法目的，乃為維護
    交通，增進行車安全，促使當事人於事故發生時，能對被害
    人即時救護，減少死傷，以保護他人權益並維護社會秩序。
    又其立法精神在於交通事故一旦發生，且發生人員傷亡之情
    況，不論是撞人或被撞，或是因其他事故而造成死傷，只要
    是在駕駛動力交通工具過程內所發生者，參與此整個事故過
    程之當事人皆應協助防止死傷之擴大，蓋如駕駛人於事故發
    生後，隨即駕車逃離現場，不僅使肇事責任認定困難，更可
    能使受傷之人喪失生命或求償無門。故核被告所為，係犯刑
    法第一百八十五條之四之肇事逃逸罪。
二、原審基上理由，認被告事證明確，適用刑法第一百八十五條
    之四規定，並審酌被告前無犯罪資料，素行良好，且肇事後
    已與被害人達成和解並賠償損害，及犯後否認有肇事逃逸之
    行為等一切情狀，量處有期徒刑七月，並斟酌被告前未曾受
    有期徒刑以上刑之宣告，有本院被告全國前案紀錄表在卷可
    參，其因一時失慮初犯本罪，犯後已與被害人達成民事和解
    ，被害人亦表示不予追究刑責，有和解契約書一紙及原審九
    十三年十二月十五日審判筆錄可憑，被告經此刑之宣告後，
    當知警惕，信無再犯之虞，認其所受刑之宣告以暫不執行為
    適當，而併予宣告緩刑二年，經核認事用法並無不合，量刑
    暨宣告緩刑亦均妥適，自應維持。
三、被告依前開辯解執為上訴理由而指摘原判決不當，委無可採
    ，應予駁回。
據上論斷，應依刑事訴訟法第三百六十八條，判決如主文。
本案經檢察官賴俊雄到庭執行職務。
中　　華　　民　　國　　94　　年　　5 　　月　　31　　日
　　　　　　　　　交通法庭審判長法　官  陳貽男
　　　　　　　　　　　　　　    法　官  高明哲
　　　　　　　 　 　　　　  　　法　官  許仕楓
以上正本證明與原本無異。
如不服本判決，應於收受送達後10日內向本院提出上訴書狀，其
未敘述上訴理由者，並得於提起上訴後10日內向本院補提理由書
狀（均須按他造當事人之人數附繕本）。
                                書記官  劉貞達
中　　華　　民　　國　　94　　年　　6　 　月　　3 　　日
附錄本案論罪科刑法條全文
刑法第185 條之4 ：
駕駛動力交通工具肇事，致人死傷而逃逸者，處6 月以上5 年以
下有期徒刑。
